【裁判字號】    90,台上,3732
【裁判日期】    900621
【裁判案由】    走私
【裁判全文】
最高法院刑事判決                                九十年度台上字第三七三二號
    上  訴  人  甲○○
                丙○○
                乙○○
右上訴人等因走私案件，不服台灣高等法院台南分院中華民國九十年二月二十六日第
二審判決（八十九年度上訴字第七九九號，起訴案號：台灣台南地方法院檢察署八十
七年度偵字第七二三五號），提起上訴，本院判決如左：
    主  文
原判決撤銷，發回台灣高等法院台南分院。
    理  由
本件原判決認定上訴人甲○○係台南市籍勝福春十二號漁船之船東兼船長，與上訴人
丙○○、乙○○及陳南成、袁明山、高雙喜等人共同或分別基於犯意聯絡，由其出資
，事先與大陸地區不詳姓名人士基於將大陸地區魚貨及農產品私運返回台灣地區販賣
之犯意聯絡，由該大陸地區不詳姓名人士先將大陸地區魚貨及農產品運至公海或我領
海，再由甲○○所有之勝福春十二號漁船前往接駁運返台灣地區販賣圖利。而先後基
於概括犯意，於(1)民國八十七年六月十九日，由上訴人等三人駕駛該漁船自高雄縣蚵
仔寮漁港報關出港捕魚，旋於翌（二十）日，在東經一一九度三十分，北緯二三度七
分之台灣海峽「內水即領海」，由事先聯絡之不詳姓名大陸人士將大陸地區魚貨及農
產品運至該約定海域，以此接駁方式向其購買魚貨「蚵仔」三千七百七十三公斤、「
白口」三百四十公斤、「石班」五百五十七公斤、「金線」四百九十公斤、「白帶」
一百五十二公斤、「肉魚」一百十二公斤、「魠魠」一百十五公斤、「青腳蟹」九十
六公斤、「螃蟹」一百三十公斤、「柴蝦」一百六十一公斤、「琵琶蝦」四百三十九
公斤、「土垥」四十公斤及農產品「絲瓜」一百二十六公斤、「辣椒」八十四公斤、
「蒜泥」三百八十公斤、「馬薯」四十公斤（詳如原判決附表(一)）返回台灣地區。而
私運逾公告數額之該管制進口漁貨於同年月二十一日上午十一時許，在台南市安平外
海西南方五海浬處，經警查獲，並扣得前揭漁貨及農產品。(2)甲○○又僱用袁明山擔
任其所有上開漁船船長，另僱用丙○○、乙○○、陳南成為船員，基於共同犯意聯絡
，於同年八月廿八日廿一時十五分，駕駛該漁船自台南市安平港報關出港捕魚，並於
翌（廿九）日晚上，在澎湖、七美西南方海域附近公海（即東經一一九度九分，北緯
二二度廿三分），由事先聯絡之不詳姓名大陸人士將大陸地區漁貨運至該約定海域，
以此接駁方式向其購買如原判決附表(二)所示二千三百九十六點五公斤之漁貨（計三牙
魚二百三十公斤，肉魚四十八公斤，仔魚三百十二公斤，油魽一千零五公斤，鮸魚
七百十一點五公斤，蝦姑海十公斤，其他蝦類八十公斤。經台南市漁會拍賣得款新台
幣六萬六千一百九十五元）及冷煤六桶，於同年月卅日廿三時十五分許，在台南市安
平區漁港為警查獲。(3)甲○○僱用袁明山擔任其所有上開漁船船長，並僱用丙○○、
乙○○、高雙喜為船員，仍基於共同犯意，於八十八年一月卅一日廿時五十五分，駕
駛該漁船自台南市安平港報關出港捕魚，於同年二月二日十八時許，在澎湖、七美西
南方海域附近，由事先聯絡之不詳姓名大陸人士將大陸地區漁貨運至該約定海域，以
此接駁方式向其購買如原判決附表(三)所示漁貨一萬零一百四十三公斤（計白帶魚二千
三百六十公斤、三千五百七十六公斤、七星鱸三千零八十五公斤、肉魚九百七十八公
斤、春只魚一百十四公斤、白口魚三十公斤。經台南市漁會拍賣得款新台幣十萬四千
二百五十八元）及冷煤六桶，於同日廿二時卅分許在台南市安平區漁港為警查獲等情
。因而撤銷第一審所為不當之判決，改判仍論處上訴人等共同連續（原判決主文誤載
為「……連續共同……」）私運管制物品進口逾公告數額罪刑。固非無見。
惟查：(一)有罪之判決書，對被告有利之證據不採納者，應說明其理由，為刑事訴訟法
第三百十條第二款所明定。故有罪判決書對於被告有利之證據，如不加採納，必須說
明其不予採納之理由，否則即難謂無判決不備理由之違誤。原判決事實(2)、(3)部分認
甲○○係僱用袁明山擔任其所有勝福春十二號漁船船長，而與之以及所僱用之漁船船
員暨大陸地區不詳姓名人士基於共同犯意聯絡，走私進口逾公告數額之大陸地區漁貨
欲來台售賣得利等情。然依袁明山於警訊、偵查中供稱甲○○於出港前交伊二萬元係
要買菜、香煙及零用，伊將甲○○交伊要買塊冰的錢私下拿來買大陸漁貨，甲○○不
知道伊走私大陸漁貨之事等語（見一○二七○號偵卷第九頁、二十頁背面、一一○號
警卷第四頁、三九三號警卷八十七年八月三十一日袁明山偵訊筆錄），似徵該二次走
私大陸漁貨來台係袁某私下自行決定者，並未與上訴人等有何共同犯意聯絡，原判決
對此有利於上訴人之證據，未說明不足採之理由，尚嫌理由不備。(二)按一次私運大陸
地區生產製造加工之物品，其總額由海關照緝獲時之完稅價格計算超過新台幣十萬元
者，屬懲治走私條例公告管制物品項目及其數額之丙項四款所列之管制進口物品。本
件依檢察官起訴之事實認上訴人等除走私大陸漁貨外，另有走私大陸生產之農產品絲
瓜、辣椒、蒜泥及馬薯等，原判決事實亦同此認定，則該大陸生產之農產品係大陸地
區物品，如其於緝獲時之完稅價格已逾新台幣十萬元，似亦屬管制進口之物品，而同
應成立懲治走私條例第二條第一項之私運管制物品進口罪。原審就上訴人等走私之上
開大陸農產品於緝獲時之完稅價格若干，未加調查認定，判決理由內對該部分犯罪之
成否亦未置一詞，予以論斷，應有已受請求之事項，未予判決之違法。(三)法院不得就
未經起訴之犯罪審判，其就起訴書所未記載之事實而得予以審判者，則以起訴效力所
及之事實為限，必須認定未經起訴書所載之事實成立犯罪，且與已起訴應論罪之事實
具有單一性不可分之關係者，始得為之，此觀刑事訴訟第二百六十七條、第二百六十
八條規定自明；而判決有此情形者，依同法第三百十條第一款、第七款之規定，應於
理由內加以說明，否則即有判決不載理由之違法。本件檢察官公訴意旨僅就原判決事
實(1)部分起訴，其(2)、(3)部分起訴書並未敘及，原審於判決理由內既未說明其如何得
為起訴效力所及，乃就該部分併予審究，併有判決理由不備之可議。(四)甲○○所有之
台南市籍勝福春十二號漁船，於八十七年八月三十日二十三時十五分，在台南市安平
區漁港為警查獲者，除原判決附表(二)所示之漁貨外，查扣物品中並未有冷煤六桶，有
卷附該扣押物品清單足稽（附於三九三號警卷內）。原判決事實認該次查獲者，除漁
貨外，另有冷煤六桶共重八十一點六公斤，理由內復謂「附表(二)所示冷煤六桶均係供
犯罪所用之物，為被告所有……」之語，此項事實認定及理由之論述要與卷證不符，
而難認為適法。(五)按刑事訴訟法第九十五條第一款規定：「訊問被告應先告知犯罪嫌
疑及所犯所有罪名。罪名經告知後，認為應變更者，應再告知。」此乃被告在刑事訴
訟法上應受告知之權利，為行使防禦權之前提，屬於人民依憲法第十六條所應享有之
訴訟基本權，旨在使被告能充分行使防禦權，以避免突襲性裁判之發生，而維審判之
公平。故法院如就起訴效力所及之事實，認為被告所犯罪名有所增加或變更，即應於
審判期日或之前踐行告知之程序；否則如於辯論終結後，逕行以新增或變更之罪名，
論處罪刑，即與上開規定不合，亦違背憲法第八條第一項所稱「非由法院依法定程序
不得審問處罰」之規定，實已剝奪被告所應享有憲法上正當法律程序之保障，自應認
該判決為違法。本件原審於九十年二月十九日進行審判程序，其筆錄固記載「審判長
法官先對被告告知其犯罪之嫌疑及所犯所有罪名」，而於其下括弧內則註明「詳如起
訴書所載」（見原審卷第一○七頁）。但本件檢察官起訴書就上訴人等走私大陸漁貨
，並以之為常業之行為，認係犯懲治走私條例第二條第二項之常業走私罪；原判決論
以同條第一項之私運管制物品進口罪刑，未於審判期日告知此項變更之罪名，其程
序之踐行尤與上開告知義務之規定有悖，其判決為違背法令。是上訴意旨，執以指摘
原判決違法，尚非全無理由，應認原判決有撤銷發回更審之原因。
據上論結，應依刑事訴訟法第三百九十七條、第四百零一條，判決如主文。
中      華      民      國     九十     年      六      月    二十一    日
                              最高法院刑事第五庭
                                  審判長法官  紀  俊  乾
                                        法官  黃  正  興
                                        法官  劉  介  民
                                        法官  陳  東  誥
                                        法官  張  春  福
      右正本證明與原本無異
                                              書  記  官
中      華      民      國     九十     年      六      月    二十七    日


司法院資訊處製作；財團法人民間司法改革基金會備份。
